【裁判字號】    90,台上,403
【裁判日期】    900309
【裁判案由】    認領子女等
【裁判全文】
最高法院民事判決                                  九十年度台上字第四○三號
    上  訴  人  乙 ○ ○
    訴訟代理人  施 正 國律師
    被 上訴 人  甲 ○ ○
    法定代理人  歐陽蔚南
    訴訟代理人  蔡 德 揚律師
右當事人間請求認領子女等事件，上訴人對於中華民國八十八年十一月九日台灣高等
法院第二審判決（八十八年度家上字第八七號），提起上訴，本院判決如左：
    主  文
原判決關於駁回上訴人之上訴及該訴訟費用部分廢棄，發回台灣高等法院。
    理  由
本件被上訴人主張：上訴人為伊生父，對伊負有扶養之義務。伊母歐陽蔚南於民國八
十七年九月十七日召集親屬會議討論扶養費用分擔之問題，經決議上訴人負擔新台幣
（下同）四百八十萬元，其餘由伊母歐陽蔚南負擔，該項金額應屬合理，且為上訴人
之經濟能力足以負擔等情。求為命上訴人如數給付之判決（原審維持第一審所為命上
訴人給付被上訴人二百四十萬元之判決，駁回被上訴人之附帶上訴，未據被上訴人聲
明不服）。
上訴人則以：被上訴人之母歐陽蔚南係行銷公司之專案代表，每月收入六萬元，應可
維持被上訴人之生活教育費用。伊每月薪資六萬二千六百九十五元，家庭支出八萬四
千七百四十五元，透支二萬五千零五十元，尚須由妻王文杏負擔，無法再支付額外費
用，請免除伊扶養被上訴人之義務。被上訴人之母歐陽蔚南召開之親屬會議不合法等
語，資為抗辯。
原審維持第一審所為命上訴人給付被上訴人二百四十萬元之判決，係以：按父母對於
未成年之子女，有保護及教養之權利義務，民法第一千零八十四條第二項定有明文。
被上訴人請求其生父即上訴人認領之訴，業經第一審判決被上訴人勝訴確定，而被上
訴人係八十六年六月二十五日出生，既不能維持生活，又無謀生能力，自應由上訴人
負扶養義務，其請求上訴人給付自出生時起至成年之日止之扶養費，即屬有據。上訴
人雖以前開情詞置辯，惟查：(一)按對於未成年子女權利義務，除法律另有規定外，由
父母共同行使或負擔之。父母對於未成年子女之義務，尤其關於保護教養費用之負擔
，乃生活保持義務，係本於父母為子女之身分關係而當然發生，並不以有監護權為前
提，故無監護權之父母一方，仍不能免其負擔保護教養費用之義務。上訴人所辯每月
薪資除支付家庭開銷外，已無餘款再支付其他費用，應免除對被上訴人之扶養義務云
云，自無可採。(二)被上訴人之母歐陽蔚南於八十七年九月十七日下午四時召集之親屬
會議，其通知參加親屬會議之會員李清雲查無其人，開會之通知亦遭退回等情，為被
上訴人所不爭執，則該次會議不足法定人數之五人，即不合法，所為決議無效。惟被
上訴人所稱其母歐陽蔚南已於八十八年九月十日及十月二十五日再度合法召集親屬會
議，亦決議通過上訴人應給付扶養費用四百八十萬元，並提出親屬會議開會通知影本
、親屬會議記錄影本為證。上訴人既於本件審理中爭執扶養費用數額及方式，為訴訟
經濟計，法院自得審酌被上訴人請求之數額是否合理。查扶養之程度應按扶養義務人
之經濟能力及身分定之，受扶養者所需與扶養人所能提供者係屬二事，扶養人之資力
如非充裕，其生活保持義務即應以基本之需求為準，且應慮及扶養人對其餘扶養權利
人之必要生活扶助。審酌上訴人自承其每月收入約六萬元，及一審向財政部台灣省北
區國稅局中壢稽徵所、新莊稽徵所，調取上訴人八十五年度、八十六年度綜合所得稅
申報書顯示，上訴人除薪資所得八十九萬零六十八元、九十二萬八千九百元外，尚有
利息所得十六萬五千四百二十一元、八千九百四十九元，其妻王文杏八十六年間薪資
所得二十五萬八千八百三十六元，利息所得一萬零九百十一元，而上訴人育有一女一
子均尚年幼，其妻王文杏現患有憂鬱症，有診斷證明書影本在卷可按，亦有相當之家
庭負擔；而被上訴人之母歐陽蔚南自稱其擔任行銷公司專案代表，每月收入六萬元，
資力與上訴人相差無幾，且僅育有被上訴人一人，依法對被上訴人亦負有扶養義務等
情，應認被上訴人請求上訴人之扶養費用以每月一萬元為適當。並參酌我國八十一年
至八十六年間之通貨膨脹率為四點五、二點九、四點一、三點七、三點一、零點九，
消費者物價指數年增率為三點六三、二點九四、四點零九、三點六八、三點零七、零
點九○，年平均國民所得為二十二萬元、二十六萬一千元、二十八萬元、二十九萬九
千元、三十二萬元、三十四萬四千元等情，物價上漲貨幣貶值等因素與中間利息所得
利益相互彌補結果，上訴人一次給付扶養費用亦不應扣除中間利息。被上訴人請求上
訴人給付其成年前之扶養費用，按每月一萬元計算，二十年合計為二百四十萬元，即
為正當等詞，為其判斷之基礎。
按扶養之方法，由當事人協議定之，不能協議時，由親屬會議定之，民法第一千一百
二十條定有明文。故對親屬會議決定之扶養之方法有不服時，始得依民法第一千一百
三十七條之規定，向法院聲訴，不得因當事人未能協議逕向法院請求裁判，本院著有
二十六年鄂上字第四○一號判例可資參照。查原審既認定被上訴人之母歐陽蔚南於八
十七年九月十七日召集之親屬會議不合法，則被上訴人於原審言詞辯論意旨狀所稱，
其母於八十八年九月十日及十月二十五日再度合法召集親屬會議，亦決議通過上訴人
應給付扶養費用四百八十萬元云云，是否屬實，攸關被上訴人得否提起本訴，原審並
未明確調查審認，逕以上訴人既於法院審理中爭執扶養數額及方式，為訴訟經濟計，
原法院自得審理等語，遽為上訴人不利之判決，核與上開法律規定及判例意旨有違。
上訴論旨，指摘原判決對其不利部分為不當，求予廢棄，非無理由。
據上論結，本件上訴為有理由，依民事訴訟法第四百七十七條第一項、第四百七十八
條第一項，判決如主文。
中      華      民      國     九十     年      三      月      九      日
                              最高法院民事第一庭
                                  審判長法官  李  錦  豐
                                        法官  楊  鼎  章
                                        法官  吳  麗  女
                                        法官  蘇  達  志
                                        法官  顏  南  全
      右正本證明與原本無異
                                              書  記  官
中      華      民      國     九十     年      三      月     三十     日

司法院資訊處製作；財團法人民間司法改革基金會備份。
